臺灣高等法院刑事判決
111年度上易字第1250號
上  訴  人  臺灣新北地方檢察署檢察官
上  訴  人  
即  被  告  陳俊樑
被      告  賴正源
共      同 
選任辯護人  鄧湘全律師
            洪國華律師
            潘紀寧律師

上列上訴人因被告公共危險案件，不服臺灣新北地方法院110年
度易字第1031號，中華民國111年6月7日第一審判決（起訴案號
：臺灣新北地方檢察署109年度偵續字第370號），提起上訴，本
院判決如下：
    主  文
原判決關於陳俊樑部分撤銷。
陳俊樑無罪。
其他上訴駁回。
    理  由
一、公訴意旨略以：被告陳俊樑為西北工業股份有限公司(下稱
    西北公司)之負責人，與告訴人陳俊弘為兄弟，被告賴正源
    為西北公司之廠長。緣告訴人前於民國90年間將門牌號碼新
    北市○○區○○街0巷00之0號建築物(下稱本案建物)出租予西北
    公司作為廠房之一部，租賃期間為90年6月1日至105年5月31
    日止，租約屆期後，因西北公司拒不交還本案建物，告訴人
    因此對西北公司提出返還房屋訴訟，並取得勝訴判決，詎被
    告2人竟共同基於阻塞逃生通道之犯意聯絡，於108年7月9日
    僱工將本案建物1樓出入口及樓梯間以水泥牆封堵，致生危
    險於他人生命及身體。因認被告均涉犯刑法第189條之2第1
    項後段之阻塞逃生通道罪嫌。
二、按：
㈠、犯罪事實應依證據認定之，無證據不得認定犯罪事實。又不
    能證明被告犯罪者，應諭知無罪之判決，刑事訴訟法第154
    條第2項、第301條第1項分別定有明文。而認定犯罪事實所
    憑之證據，雖不以直接證據為限，間接證據亦包括在內；然
    而無論直接或間接證據，其為訴訟上之證明，須於通常一般
    之人均不致有所懷疑，而得確信其為真實之程度者，始得據
    為有罪之認定，倘其證明尚未達到此一程度，而有合理之懷
    疑存在，致無從為有罪之確信時，即應為無罪之判決（最高
    法院76年度台上字第4986號判例意旨參照）。又刑事訴訟法
    第161條第1項規定：檢察官就被告犯罪事實，應負舉證責任
    ，並指出證明之方法。因此，檢察官對於起訴之犯罪事實，
    應負提出證據及說服之實質舉證責任。倘其所提出之證據，
    不足為被告有罪之積極證明，或其指出證明之方法，無從說
    服法院以形成被告有罪之心證，基於無罪推定之原則，自應
    為被告無罪判決之諭知（最高法院92年度台上字第128號判
    例意旨參照）。復按刑事訴訟法第156條第2項規定：被告或
    共犯之自白，不得作為有罪判決之唯一證據，仍應調查其他
    必要之證據，以察其是否與事實相符。其立法目的乃欲以補
    強證據擔保自白之真實性，藉以限制自白在證據上之價值。
    所謂補強證據，固非以證明犯罪構成要件之全部事實為必要
    ，惟仍應以得佐證陳述者指述之犯罪非屬虛構，能予保障所
    指述事實之真實性者，始屬當之。
㈡、依刑事訴訟法第310條第1款規定，於有罪之判決書，始應記
    載認定犯罪事實所憑之證據及其認定之理由。且犯罪事實之
    認定，係據以確定具體的刑罰權之基礎，自須經嚴格之證明
    ，故其所憑之證據不僅應具有證據能力，並須經合法之調查
    程序，否則即不得作為有罪認定之依據。惟倘法院審理之結
    果，認為不能證明被告犯罪，而為無罪之諭知，即無應依證
    據認定之犯罪事實之存在，因此同法第308條前段規定，無
    罪之判決書只須記載主文及理由。而其理由之論敘，僅須與
    卷存證據資料相符，且與經驗法則、論理法則無違即可，無
    須於理由內論敘說明傳聞證據是否例外具有證據能力。（最
    高法院100年度台上字第2980號、102年台上字第3161號、10
    6年台上字第1426號判決參照）。易言之，法院諭知被告無
    罪之判決時，即使是不具證據能力之傳聞證據，亦非不得資
    為彈劾證據使用，以供法院綜合研判形成心證之參考，故無
    罪之判決書，就傳聞證據是否例外具有證據能力，本無須於
    理由內論敘說明，合先敘明。　　
三、公訴意旨認被告涉有阻塞逃生通道之犯行，無非係以告訴人
    之指訴、證人游清海之證述及臺北縣政府（即新北市政府改
    制前）建設局使用執照、地檢署之勘驗筆錄、照片、竣工圖
    、新北市政府工務局110年6月23日新北工使字第1101134028
    號函為據。
四、訊據被告二人均堅決否認有阻塞集合住宅逃生通道之犯行，
    被告陳俊樑並辯稱：「從我父親開始，全部都給工廠使用，
    因為一、二、三樓是空屋打通，要我返還房屋我要隔起來，
    所以我才封住，本來全部都是通的，告訴人要從另一個門出
    入，我有用水泥牆封住。告訴人有另外一個獨立的門可以出
    入，我這邊不封起來告訴人會過來搗亂，告訴人那棟有自己
    的門，我這三棟有另外出入的門，本來就不能從我這邊出入
    。」等語。經查：
㈠、被告陳俊樑有於前述時間、地點，指示被告賴正源僱工將本
    案建物1樓出入口及樓梯間出入口以水泥牆封堵等情，業據 
    被告陳俊樑二人坦承在卷，並有卷附之勘驗筆錄及現場照片
    照片可稽(他字卷第72頁、第131頁，偵續卷第187至203頁)
    ，是此部分事實首堪認定。
㈡、按刑法第189條之2第1項後段阻塞逃生通道罪之成立，須以阻
    塞集合住宅或共同使用大廈之逃生通道，致生危險於他人生
    命、身體或健康為構成要件。又刑法第189條之2第1項後段
    所規定「集合住宅」，依建築技術規則建築設計施工編第1
    條第21款之規定，係指「具有共同基地及共同空間或設備，
    並有三個住宅單位以上之建築物」。至所謂「住宅單位」，
    參考臺北市土地使用分區管制自治條例第2條第1 款之規定
    ，係指「含一個以上相連之居室及非居室建築物，有廚房、
    廁所等供家庭居住使用，並有單獨出入之道路，可供進出者
    」而言。查：
　⒈本案建物依據臺北縣政府（即新北市政府改制前）建設局64
    使字第870號使用執照（偵續卷第99至100頁）、竣工圖（偵
    續卷第189至191頁）及新北市政府工務局109年3月25日新北
    工建字第1090321945號函（偵續卷第81頁）所示，固記載及
    認定本案建物所在之建築物是陳順旺、被告陳俊樑、告訴人
    、西北公司4人起造之「陳順旺集合住宅新建工程」，共3層
    1座4間，使用分區上是住宅區，用途為集合住宅。惟本案建
    物坐落之建築物自取得使用執照後，係一直供西北公司作廠
    房使用等情，業據被告二人供述在卷（他字卷第114頁、115
    頁），核與證人即西北公司會計余雅玲於偵查中證稱：伊自
    101年至西北公司任職至今，公司是3棟廠房連在一起，其中
    1棟在108年判決下來後，公司有把那棟隔間下來還給別人，
    該棟門牌號碼是幾號，伊不清楚，西北公司使用範圍包含一
    樓、二樓、三樓跟頂樓等語（他字卷第121至122頁）；證人
    即新北市政府工務局承辦人王瑲鴻於原審證稱：「（問：你
    去當時這四戶是在做何使用？是做工廠或住宅？）現場應該
    是工廠。」、「問：你剛講原始是做何使用？）不知道，但
    在執照圖說上面是工廠。」、「（問：你說執照圖說上面是
    工廠是何意？請你進一步解釋？）當初原建築執照核准之後
    所登入的用途是寫工廠。」、「（問：所以這四戶整個建築
    物是否都做工廠使用？）是。」等語（原審卷第201至202頁
    ）相符。此外並有陳順旺簽立新北市○○區○○街0 巷00號建物
    予西北公司無償使用之切結書、原審法院104年度重訴字第5
    4號民事事件勘驗筆錄影本、西北公司99年財產清冊、檢察
    事務官勘驗現場照片、告訴人於另案所提之現場照片附卷可
    佐（他字卷第138頁，偵續字卷第103至107、195、199、203
    、219至221頁，本院卷第231至271頁），堪認本案建物自取
    得使用執照後，確係一直作為西北公司廠房使用，並未用作
    住宅使用。
　⒉按刑法第189條之2公共危險罪之立法目的旨在防止阻塞公共
    場所或集合住宅內關於保護生命之設備，以免發生天災人禍
    時造成無法逃生之情形，致生危險於他人之身體或健康。是
    該條所謂之集合住宅並非以是否登記為集合住宅為絕對之判
    斷基準，而應視該建物之實際上用途是否符合上開建築法規
    所規定「具有共同基地及共同空間或設備，並有三個住宅單
    位以上之建築物」之定義來作判斷。依上所述，本案建物雖
    使用執照上記載用途為集合住宅，然本案建物坐落之建築物
    卻係一直供作單一工廠使用，並未作為住宅使用，亦未區分
    三個以上住宅單位，則上開建物顯非屬三個住宅單位以上之
    建築物，揆諸前揭說明，核與阻塞逃生通道罪之「集合住宅
    」構成要件不符。至本案建物之所有人及其他聯棟建物所有
    人擅自違規未依申請用途使用及逃生設置是否有違反相關行
    政規定，應依相關行政法規裁處，尚與本案是否構成犯罪無
    涉。
㈢、揆諸前開說明，本案建物既非屬「集合住宅」，縱被告二人
　　有將本案建物1樓出入口及樓梯間以水泥牆封堵之行為，仍
    與刑法第189條之2第1項後段之阻塞集合住宅逃生通道罪之
    構成要件有間，自難以該罪相繩。至被告陳俊樑與告訴人就
    該水泥牆所涉爭執部分，應另循民事途徑處理。另原審檢察
    官雖於準備程序稱被告二人所為並涉犯刑法304條第1 項強
    制罪，與起訴部分有想像競合關係，請從一重之刑法第189 
    條之2 第1 項後段論處。惟本案起訴書之犯罪事實及所犯法
    條均未論及被告二人涉犯強制罪嫌，且被告二人被訴涉犯刑
    法第189 條之2第1項後段之罪部分業經本院認為不構成犯罪
    ，是檢察官上訴意旨所稱之強制罪部分本院自無從併予審理
    ，附此敘明。  
五、上訴之判斷：　
㈠、撤銷原判決改判部分（即被告陳俊樑部分）：
　　原審就被告陳俊樑部分未予仔細勾稽，而為被告陳俊樑有罪
    之判決，尚嫌速斷。檢察官上訴認原判決量刑過輕雖無理由
    ，惟被告陳俊樑上訴否認犯行部分，為有理由，自應由本院
    將原判決關於被告陳俊樑部分之判決予以撤銷，另為被告陳
    俊樑無罪之諭知。
㈡、駁回上訴部分之理由（被告賴正源部分）：　　　　
　　上訴意旨指被告賴正源涉犯刑法第189條之2第1項後段之阻
    塞逃生通道罪及刑法第304條強制罪嫌部分，均非可採，已
    如上述。此外，復查無其他積極證據足資證明被告賴正源確
    有公共危險犯行，並使本院得合理之確信，原審基此以不能
    證明被告賴正源犯罪，而諭知其無罪之判決，經核並無違誤
    。是檢察官上訴意旨仍執前詞指摘原判決不當，為無理由，
    應予駁回。
據上論斷，應依刑事訴訟法第369條第1項前段、第364條、第368
條、第301條第1項，判決如主文。
本案經檢察官彭毓婷提起公訴，檢察官彭聖斐提起上訴，檢察官
卓俊忠到庭執行職務。
中　　華　　民　　國　　111 　年　　11　　月　　1 　　日
     　　　　　　 刑事第十六庭  審判長法　官  劉嶽承
                                      法　官  古瑞君
                                      法　官  廖紋妤
以上正本證明與原本無異。
不得上訴。
                                      書記官  江珮菱
中　　華　　民　　國　　111 　年　　11　　月　　3 　　日